ACORDAO-COMPLETO-2484860

ACÓRDÃO 46/2022 ATA 1/2022 - SEGUNDA CÂMARA

VISTOS, relatados e discutidos estes autos de tomada de contas especial instaurada pelo Ministério do Turismo (MTur) em desfavor de Armando Pimentel da Rocha, como então prefeito de Camutanga - PE (gestão: 2005-2009) , diante da impugnação dos dispêndios inerentes ao Convênio n.º 917/2007 destinado à realização do projeto intitulado como "Festividades de Santos Reis" sob o valor original de R$ 165.000,00 pelo aporte de R$ 150.000,00 em recursos federais e R$ 15.000,00 em recursos da contrapartida, tendo a vigência do ajuste sido estipulada para o período de 21/12/2007 a 1º/3/2008;
ACORDAM os Ministros do Tribunal de Contas da União, reunidos em Sessão da 2ª Câmara, ante as razões expostas pelo Relator, em:
9.1. declarar a revelia da Ednaldo Promoções Artísticas e Eventos, nos termos do art. 12, § 3°, da Lei n.º 8.443, de 1992;
9.2. rejeitar as correspondentes alegações de defesa oferecidas por Armando Pimentel da Rocha;
9.3. julgar irregulares as contas de Armando Pimentel da Rocha, além da Ednaldo Promoções Artísticas e Eventos, nos termos dos arts. 16, III, alíneas "b" e "c", com o § 2º, "b", e 19, caput, e 23, III, da Lei n.º 8.443, de 1992, para condená-los, solidariamente, ao pagamento do correspondente débito, com a atualização monetária e os juros de mora calculados desde a data informada até o efetivo recolhimento, fixando-lhes o prazo de 15 (quinze) dias, contados da notificação, para que comprovem perante o Tribunal, nos termos do art. 214, III, "a", do RITCU, o recolhimento da referida dívida em favor do Tesouro Nacional, na forma da legislação em vigor, sob as seguintes condições:
	Data da Ocorrência
	Valor Original (em R$) 

	25/2/2008
	150.000,00

9.4. aplicar, individualmente, a multa prevista no art. 57 da Lei n.º 8.443, de 1992, em desfavor de Armando Pimentel da Rocha, além da Ednaldo Promoções Artísticas e Eventos, sob o valor de R$ 30.000,00 (trinta mil reais) , fixando-lhes o prazo de 15 (quinze) dias, contados da notificação, para que comprovem, perante o Tribunal, nos termos do art. 214, III, "a", do RITCU, o recolhimento da referida dívida ao Tesouro Nacional, com a devida atualização monetária, na forma da legislação em vigor;
9.5. autorizar, caso requerido, nos termos do art. 26 da Lei n.º 8.443, de 1992, e do art. 217 do RITCU, o parcelamento das dívidas fixadas por este Acórdão em até 36 (trinta e seis) parcelas mensais e sucessivas, com a devida atualização monetária e os correspondentes acréscimos legais, esclarecendo aos responsáveis que a falta de pagamento de qualquer parcela importará no vencimento antecipado do saldo devedor, nos termos do art. 217, § 2º, do RITCU, sem prejuízo das demais medidas legais;
9.6. autorizar, desde logo, a cobrança judicial das dívidas fixadas por este Acórdão, nos termos do art. 28, inciso II, da Lei n.º 8.443, de 1992, diante do não atendimento à notificação; e
9.7. enviar a cópia do presente Acórdão, com o Relatório e o Proposta de Deliberação, à Procuradoria da República no Estado de Pernambuco, nos termos do art. 16, § 3º, da Lei n.º 8.443, de 1992, para o ajuizamento das ações civis e penais cabíveis.

Tomada de contas especial instaurada em razão de irregularidades na prestação de contas de convênio destinado à realização do projeto intitulado como Festividades de Santos Reis na municipalidade. Análise das alegações de defesa.

Segunda Câmara

Município de Camutanga - PE.

3. Responsáveis: Armando Pimentel da Rocha (CPF XXX.992.064-XX); e Ednaldo Promoções Artísticas e Eventos (CNPJ 01.711.148/0001-05).

13.1. Ministros presentes: Bruno Dantas (Presidente), Augusto Nardes, Aroldo Cedraz e Raimundo Carreiro.
13.2. Ministros-Substitutos presentes: Marcos Bemquerer Costa e André Luís de Carvalho (Relator).

ANDRÉ DE CARVALHO

Trata-se de tomada de contas especial instaurada pelo Ministério do Turismo (MTur) em desfavor de Armando Pimentel da Rocha, como então prefeito de Camutanga - PE (gestão: 2005-2009) , diante da impugnação dos dispêndios inerentes ao Convênio n.º 917/2007 destinado à realização do projeto intitulado como "Festividades de Santos Reis" sob o valor original de R$ 165.000,00 pelo aporte de R$ 150.000,00 em recursos federais e R$ 15.000,00 em recursos da contrapartida, tendo a vigência do ajuste sido estipulada para o período de 21/12/2007 a 1º/3/2008.
2.	Após a análise final do feito, a Auditora Federal Monique Ribeiro Emerenciano Maltarollo lançou o seu parecer conclusivo à Peça 36, com a anuência dos dirigentes da Secex-TCE (Peças 37 e 38) , nos seguintes termos:
" (...) HISTÓRICO
2. O histórico detalhado do presente processo consta na instrução preliminar acostada na peça 3 dos autos.
3. Após primeiro exame preliminar (peça 3) , foi promovida a realização de diligência ao Mtur para que obter documentação complementar necessária ao saneamento dos autos. 
4. Pelo exame complementar (peça 11) a Secex/PE propôs o julgamento das contas como regulares com ressalva.
5. O pronunciamento do MP/TCU, no entanto, à peça 14, apresentou divergência da proposta formulada pela Secex-PE, alvitrando que deveria ser realizada a citação solidária do ex-prefeito e da empresa intermediária contratada para a realização dos shows, por entender não haver restado configurado o nexo de causalidade entre os recursos federais transferidos e as despesas previstas no objeto do convênio.
7. Acolhendo o parecer emitido pelo MP/TCU, o Relator, Ministro-Substituto André Luís de Carvalho, determinou, pelo Despacho de peça 15, a restituição dos autos à Secex-PE para que fossem promovidas as citações sugeridas pelo Parquet.
8. Dessa forma, a Secex-PE realizou a citação dos responsáveis, nos termos seguintes (peças 16 e 17) : 
'a) realizar a citação do Sr. Armando Pimentel da Rocha (CPF XXX.992.064-XX) , ex-prefeito do município de Camutanga/PE, gestão 2005-2008, e da empresa EPAE-Ednaldo Produções Artísticas e Eventos, CNPJ 01.711.148/0001-05, com fundamento nos arts. 10, § 1º, e 12, incisos I e II, da Lei 8.443/1992 c/c o art. 202, incisos I e II, do RI/TCU, para que, no prazo de quinze dias, apresentem alegações de defesa e/ou recolham, solidariamente aos cofres do Tesouro Nacional a quantia abaixo indicada, atualizada monetariamente a partir da respectiva data até o efetivo recolhimento, abatendo-se na oportunidade a quantia eventualmente ressarcida, na forma da legislação em vigor, em decorrência da não comprovação da boa e regular aplicação dos recursos transferidos ao município de Camutanga, por força do Convênio 917/2007 (Siafi 620230) , celebrado com o Ministério do Turismo, tendo por objeto o incentivo ao turismo por meio do apoio à realização do evento denominado Festividades de Santos Reis, conforme condutas discriminadas abaixo: 
a.1) Responsável: Armando Pimentel da Rocha (CPF XXX.992.064-XX) 
a.1.1) Condutas:
i) não comprovação de que os valores pagos à empresa EPAE Ednaldo Produções Artísticas e Eventos com recursos do convênio foram utilizados para custar os shows apontados como realizados, pois não há comprovação de que a referida empresa era de fato representante dos artistas elencados, em afronta ao art. 93 do Decreto-Lei 200/1967 e à jurisprudência desta Corte, como o Acórdão 1435/2017-TCU-Plenário (Rel. Min. Vital do Rego) ;
ii) não realização do show do artista Beto Barbosa, fato considerado inconteste, quando sua realização foi informada no relatório de execução físico-financeira (peça 9, p.123) , não havendo declaração do próprio artista ou de representante por ele devidamente constituído confirmando os esclarecimentos prestados pelo gestor apenas em 2012, acerca de sua impossibilidade de apresentação;
a.2) Responsável: EPAE-Ednaldo Produções Artísticas e Eventos (CNPJ 01.711.148/0001-05) 
a.2.1) Conduta: contratar com a Prefeitura de Camutanga-PE e dela receber pagamento por serviços de apresentações musicais, sem que restasse demonstrada sua legitimidade para tanto, pois não há comprovação de que a empresa era de fato representante dos artistas elencados, o que caracteriza enriquecimento sem causa, em afronta ao art. 884 do Código Civil, além disso, não restou devidamente comprovada a impossibilidade de apresentação do cantor Beto Barbosa, conforme previsto;'
	VALOR ORIGINAL (R$) 
	DATA DA OCORRÊNCIA

	150.000,00
	25/2/2008

Valor atualizado até 9/11/2017: R$ 265.545,00 
9. Após o Pronunciamento da Secex/PE (peça 17) , de 10/9/2017, foi efetuada a citação dos responsáveis pelos expedientes indicados a seguir:
	Ofício/Edital
	Peça
	Destinatário
	Data de ciência ou motivo de ausência
	Localização Peça

	1957/2017
	21
	Armando Pimentel da Rocha
	22/11/2017
	22

	Edital 34/2017
	31
	EPAE-Ednaldo Produções Artísticas e Eventos
	22/12/2017
	33

10. Transcorrido o prazo regimental, a EPAE-Ednaldo Produções Artísticas e Eventos permaneceu silente, devendo ser considerada revel, nos termos do art. 12, § 3º, da Lei 8.443/1992. Já o Sr. Armando Pimentel da Rocha, após solicitação e acolhimento de pedido de prorrogação de prazo (peças 28 e 30) , apresentou defesa (peça 32) a seguir analisada.
EXAME TÉCNICO
Da validade das notificações:
11. Preliminarmente, cumpre tecer breves considerações sobre a forma como são realizadas as comunicações processuais no TCU. A esse respeito, destacam-se o art. 179, do Regimento Interno do TCU (Resolução 155, de 4/12/2002) e o art. 4º, inciso III, § 1º, da Resolução TCU 170, de 30 de junho de 2004, in verbis:
'Art. 179. A citação, a audiência ou a notificação, bem como a comunicação de diligência, farse-ão:
I - mediante ciência da parte, efetivada por servidor designado, por meio eletrônico, fac-símile, telegrama ou qualquer outra forma, desde que fique confirmada inequivocamente a entrega da comunicação ao destinatário;
II - mediante carta registrada, com aviso de recebimento que comprove a entrega no endereço do destinatário;
III - por edital publicado no Diário Oficial da União, quando o seu destinatário não for localizado
 (...) 
Art. 3º As comunicações serão dirigidas ao responsável, ou ao interessado, ou ao dirigente de órgão ou entidade, ou ao representante legal ou ao procurador constituído nos autos, com poderes expressos no mandato para esse fim, por meio de:
I - correio eletrônico, fac-símile ou telegrama;
II - servidor designado;
III - carta registrada, com aviso de recebimento;
IV - edital publicado no Diário Oficial da União, quando o seu destinatário não for localizado, nas hipóteses em que seja necessário o exercício de defesa.
Art. 4º. Consideram-se entregues as comunicações:
I - efetivadas conforme disposto nos incisos I e II do artigo anterior, mediante confirmação da ciência do destinatário;
II - realizadas na forma prevista no inciso III do artigo anterior, com o retorno do aviso de recebimento, entregue comprovadamente no endereço do destinatário;
III - na data de publicação do edital no Diário Oficial da União, quando realizadas na forma prevista no inciso IV do artigo anterior.
§ 1º O endereço do destinatário deverá ser previamente confirmado mediante consulta aos sistemas disponíveis ao Tribunal ou a outros meios de informação, a qual deverá ser juntada ao respectivo processo.'
11.1. Bem se vê, portanto, que a validade da citação via postal não depende de que o aviso de recebimento seja assinado pelo próprio destinatário da comunicação, o que dispensa, no caso em tela, a entrega do AR em 'mãos próprias'. A exigência da norma é no sentido de o Tribunal verificar se a correspondência foi entregue no endereço correto, residindo aqui a necessidade de certeza inequívoca. 
11.2. Não é outra a orientação da jurisprudência do TCU, conforme se verifica dos julgados a seguir transcritos:
'São válidas as comunicações processuais entregues, mediante carta registrada, no endereço correto do responsável, não havendo necessidade de que o recebimento seja feito por ele próprio (Acórdão 3648/2013-TCU-Segunda Câmara, Relator Min. José Jorge) ;
É prescindível a entrega pessoal das comunicações pelo TCU, razão pela qual não há necessidade de que o aviso de recebimento seja assinado pelo próprio destinatário. Entregandose a correspondência no endereço correto do destinatário, presume-se o recebimento da citação. (Acórdão 1019/2008-TCU-Plenário, Relator Min. Benjamin Zymler) ;
As comunicações do TCU, inclusive as citações, deverão ser realizadas mediante Aviso de Recebimento - AR, via Empresa Brasileira de Correios e Telégrafos, bastando para sua validade que se demonstre que a correspondência foi entregue no endereço correto. (Acórdão 1526/2007-TCU-Plenário, Relator Min. Aroldo Cedraz) .
11.3. A validade do critério de comunicação processual do TCU foi referendada pelo Supremo Tribunal Federal, nos termos do julgamento do MS-AgR 25.816/DF, por meio do qual se afirmou a desnecessidade da ciência pessoal do interessado, entendendo-se suficiente a comprovação da entrega do 'AR' no endereço do destinatário:
'Ementa: agravo regimental. Mandado de segurança. Desnecessidade de intimação pessoal das decisões do tribunal de contas da união. art. 179 do regimento interno do TCU. Intimação do ato impugnado por carta registrada, iniciado o prazo do art. 18 da lei nº 1.533/51 da data constante do aviso de recebimento. Decadência reconhecida. Agravo improvido.
O envio de carta registrada com aviso de recebimento está expressamente enumerado entre os meios de comunicação de que dispõe o Tribunal de Contas da União para proceder às suas intimações.
O inciso II do art. 179 do Regimento Interno do TCU é claro ao exigir apenas a comprovação da entrega no endereço do destinatário, bastando o aviso de recebimento simples.'
Da revelia da EPAE-Ednaldo Produções Artísticas e Eventos
11.4. No caso vertente, considerando que houve insucesso na tentativa de notificar a empresa Ednaldo de Sousa Lima - ME pela devolução do ofício 1958/2017-TCU/SECEX-PE, de 10/11/2017, com a informação de 'Endereço Insuficiente' (peças 20 e 23) , realizou-se a notificação por edital publicado no Diário Oficial da União (peça 33) .
11.5. Importante destacar que, antes de promover a citação por edital, para assegurar a ampla defesa, buscaram-se outros meios possíveis para localizar e citar os responsáveis, nos limites da razoabilidade, fazendo juntar aos autos informação comprobatória dos diferentes meios experimentados que restaram frustrados, tal como se demonstrou no item anterior da presente instrução (Acórdão 4851/2017-TCU-Primeira Câmara, Relator Min. Augusto Sherman) .
11.6. Nos processos do TCU, a revelia não leva à presunção de que seriam verdadeiras todas as imputações levantadas contra os responsáveis, diferentemente do que ocorre no processo civil, em que a revelia do réu opera a presunção da verdade dos fatos narrados pelo autor (Acórdão 1009/2018-TCU-Plenário, Relator Min. Bruno Dantas; 2369/2013 - TCU - Plenário, Relator Min. Benjamin Zymler e 2449/2013 - TCU - Plenário, Relator Min. Benjamin Zymler) . Dessa forma, a avaliação da responsabilidade do agente não pode prescindir da prova existente no processo ou para ele carreada.
11.7. Ao não apresentar sua defesa, a responsável deixou de produzir prova da regular aplicação dos recursos sob sua responsabilidade, em afronta às normas que impõem aos gestores públicos a obrigação legal de, sempre que demandados pelos órgãos de controle, apresentar os documentos que demonstrem a correta utilização das verbas públicas, a exemplo do contido no art. 93 do Decreto-Lei 200/1967: 'Quem quer que utilize dinheiros públicos terá de justificar seu bom e regular emprego na conformidade das leis, regulamentos e normas emanadas das autoridades administrativas competentes.' 
11.8. Mesmo as alegações de defesa não sendo apresentadas, considerando o princípio da verdade real que rege esta Corte, procurou-se buscar, em manifestações dos responsáveis na fase interna desta Tomada de Contas Especial, se havia algum argumento que pudesse ser aproveitado a seu favor, contudo não houve argumentos apresentados na fase interna que elidissem as irregularidades apontadas.
12. Alegações de defesa do Sr. Armando Pimentel da Rocha (peça 32) :
12.1. Inicialmente, quanto à não realização do show do artista Beto Barbosa, a defesa citou que de fato o artista não se apresentou por questões pessoais.
12.2. Em sequência, a defesa expos que o recibo emitido pelo Sr. Ednaldo de Sousa Lima, proprietário da empresa EPAE Ednaldo Produções Artísticas e Eventos, no valor de R$ 154.275,00 (peça 1, p. 109) elidi a irregularidade imputada ao responsável.
12.3. Defendeu que o fato de as cartas de exclusividade serem de um dia específico, não conduz ao entendimento de não realização do show ou de irregularidade, tendo ressaltado que a contratação obedeceu aos requisitos do art. 25, III, da Lei 8.666/1993 e o critério de empresário exclusivo foi devidamente preenchido.
12.4. Alegou que o próprio MTur, no Parecer técnico 783/2007 aprovou o projeto do convênio, o que prova que os artistas relacionados eram consagrados perante a crítica ou o público. Ainda, no que concerne ao requisito do art. 26, parágrafo único, III, da Lei 8.666/1993, com base nas cotações de preço, a proposta Sr. Ednaldo de Sousa Lima foi a mais barata.
12.5. Por fim, requereu à peça 32, p. 7 que 'sejam acolhidas as razões desta defesa, para aprovar, ao menos com ressalvas, a prestação de contas do convênio, dando-se quitação ao defendente.
13. Análise:
13.1. Quanto à não realização do show do artista Beto Barbosa, a defesa citou que o artista, de fato, não se apresentou no evento 'Festividades de Santos Reis', mas não logrou êxito em justificar por que tal ocorrência não foi informada quando da prestação de contas, apresentada em agosto de 2008, na qual constava 'Show Artístico Beto Barbosa' dentre os itens executados no relatório de execução físico-financeira (peça 9, p. 123) . 
13.1.1. Ademais, tendo em vista que no recibo (peça 8, p. 154) e na nota fiscal (peça 7, p. 151) emitidos pela empresa intermediária conta o nome do cantor, conclui-se que houve o efetivo pagamento. Dessa forma, rejeita-se as alegações de justificativas quanto a esta questão.
13.2. Quanto à não comprovação de que os valores pagos à empresa EPAE Ednaldo Produções Artísticas e Eventos com recursos do convênio foram utilizados para custar os shows apontados como realizados, pois não há comprovação de que a referida empresa era de fato representante dos artistas elencados, ressalta-se que em relação à contratação de bandas para a realização de shows por meio de inexigibilidade de licitação, o Acórdão 96/2008-TCU-Plenário, Sessão de 30/1/2008, prolatado em feito relatado pelo Exmo. Ministro Benjamim Zymler, determinou ao Ministério do Turismo, dentre outras, a obrigatoriedade de adoção de algumas providências a serem tomadas pela Convenente na execução de Convênio com recursos federais, as quais deveriam ser comprovadas quando da prestação de contas, sob pena de glosa dos valores envolvidos:
'9.5.1. quando da contratação de artistas consagrados, enquadrados na hipótese de inexigibilidade prevista no inciso III do art. 25 da Lei nº 8.666/1992, por meio de intermediários ou representantes:
9.5.1.1. deve ser apresentada cópia do contrato de exclusividade dos artistas com o empresário contratado, registrado em cartório. Deve ser ressaltado que o contrato de exclusividade difere da autorização que confere exclusividade apenas para os dias correspondentes à apresentação dos artistas e que é restrita à localidade do evento; 
9.5.1.2. o contrato deve ser publicado no Diário Oficial da União, no prazo de cinco dias, previsto no art. 26 da Lei de Licitações e Contratos Administrativos, sob pena de glosa dos valores envolvidos.'
13.2.1. Posteriormente, a jurisprudência dessa Corte de Contas sobre o tema evoluiu, e no Acórdão 1435/2017-TCU-Plenário, Sessão de 5/7/2017, proferido em processo de Consulta relatado pelo Exmo. Ministro Vital do Rêgo (com Voto de Revisor do Exmo. Ministro Augusto Sherman) , o TCU respondeu ao Ministério do Turismo o seguinte: 
'9.2.1. a apresentação apenas de autorização/atesto/carta de exclusividade que confere exclusividade ao empresário do artista somente para o (s) dia (s) correspondente (s) à apresentação deste, sendo ainda restrita à localidade do evento, não atende aos pressupostos do art. 25, inciso III, da Lei 8.666/1993, representando impropriedade na execução do convênio;
9.2.2. do mesmo modo, contrariam o sobredito dispositivo legal as situações de contrato de exclusividade - entre o artista/banda e o empresário - apresentado sem registro em cartório, bem como de não apresentação, pelo convenente, do próprio contrato de exclusividade.
9.2.3. tais situações, no entanto, podem não ensejar, por si sós, o julgamento pela irregularidade das contas tampouco a condenação em débito do (s) responsável (is) , a partir das circunstâncias inerentes a cada caso concreto, uma vez que a existência de dano aos cofres públicos, a ser comprovada mediante instauração da devida tomada de contas especial, tende a se evidenciar em cada caso, entre outras questões, quando:
9.2.3.1. houver indícios de inexecução do evento objeto do convênio; ou
9.2.3.2. não for possível comprovar o nexo de causalidade, ou seja, que os pagamentos tenham sido recebidos pelo artista ou por seu representante devidamente habilitado, seja detentor de contrato de exclusividade, portador de instrumento de procuração ou carta de exclusividade, devidamente registrados em cartório.'
13.2.2. Desse julgado, extrai-se o entendimento de que o pressuposto é que a inexigibilidade se aplica somente a artista ou banda e não a produtora de eventos e, portanto:
a) A contratação de artistas, via intermediário, por inexigibilidade de licitação, baseada em exclusividade, deve ser feita mediante a apresentação de Contrato de Exclusividade.
b) Não são contratos de exclusividade considerados legalmente válidos para fins de contratação de intermediários de artistas por inexigibilidade, a serem pagos com recursos federais, os documentos: i. restritos ao dia do evento; ii. restritos à localidade do evento; iii. não registrados em cartório.
c) A não apresentação do contrato de exclusividade pela entidade convenente, ou a apresentação de contrato não considerado válido, configura burla ao art. 25, inciso III, da Lei 8.666/1993.
d) Em caso de ocorrência no disposto na alínea 'c' (contratação indevida de intermediário de artistas por inexigibilidade) , para se considerar que há uma segunda irregularidade, de não comprovação da boa e regular utilização de recursos, causadora de danos ao Erário, deverá se verificar a ocorrência de uma dessas duas situações: i. inexecução física; ou ii. ausência de comprovação de nexo causal entre os recursos do convênio e pagamentos aos artistas (entenda-se como nexo causal, o pagamento ao artista, ao representante legal da banda, ou ao intermediário exclusivo legalmente constituído) .
13.2.3. Dessa forma, as cartas de exclusividade para um dia específico, ao contrário do que argumentou a defesa não se enquadra na hipótese de inexigibilidade do art. 25, III, da Lei 8.666/1993.
13.2.4. Com isso, uma vez que a defesa não trouxe aos autos comprovação, por meio de notas fiscais e recibos (ou outros documentos equivalentes) de que a EPAE Ednaldo Produções Artísticas e Eventos pagou o cachê das bandas ou cantores que realizaram o evento, rejeita-se as alegações de defesa do responsável em razão da ausência de nexo de causalidade entre os valores pagos à conta do convênio e os shows apontados como realizados 
Prescrição da Pretensão Punitiva
14. Vale ressaltar que a pretensão punitiva do TCU, conforme Acórdão 1441/2016-TCU-Plenário, Relator: Benjamin Zymler, que uniformizou a jurisprudência acerca dessa questão, subordina-se ao prazo geral de prescrição indicado no art. 205 do Código Civil, que é de dez anos, contado da data de ocorrência da irregularidade sancionada, nos termos do art. 189 do Código Civil, sendo este prazo interrompido pelo ato que ordenar a citação, a audiência ou a oitiva dos responsáveis.
15. No caso em exame, não ocorreu a prescrição punitiva uma vez que a irregularidade sancionada ocorreu em 25/2/2008, e o ato de ordenação da citação ocorreu, em 10/9/2017 (peça 17) .
CONCLUSÃO
16. Em face da análise promovida no item 11 desta instrução a EPAE-Ednaldo Produções Artísticas e Eventos, deve ser considerada revel, nos termos do art. 12, § 3º, da Lei 8.443/1992. 
17. Em face da análise promovida no item 13, verifica-se que o Sr. Armando Pimentel da Rocha não logrou comprovar a boa e regular aplicação dos recursos. Ademais, inexistem nos autos elementos que demonstrem a boa-fé do responsável ou a ocorrência de outras excludentes de culpabilidade.
18. Tendo em vista que não constam dos autos elementos que permitam reconhecer a boa-fé dos responsáveis, sugere-se que as suas contas sejam julgadas irregulares, nos termos do art. 202, § 6º, do Regimento Interno do TCU, condenando-os solidariamente ao débito atualizado monetariamente e acrescido de juros de mora, nos termos do art. 202, §1º do Regimento Interno do TCU, descontado o valor eventualmente recolhido e aplicando-lhes a multa prevista no art. 57 da Lei 8.443/1992. Ressalta-se que a análise da boa-fé relativa a pessoa jurídica de direito privado é realizada considerando as condutas de seus administradores, uma vez que os atos destes obrigam a pessoa jurídica, desde que exercidos nos limites dos poderes definidos no ato constitutivo do ente, nos termos do art. 47 do Código Civil (Acórdão 1723/2016-TCU-Plenário, Ministro-Relator Raimundo Carrero) .
PROPOSTA DE ENCAMINHAMENTO
19. Diante do exposto, submetemos os autos à consideração superior, propondo ao Tribunal:
a) considerar revel a EPAE-Ednaldo Produções Artísticas e Eventos (CNPJ   01.711.148/0001-05) para todos os efeitos, dando-se prosseguimento ao processo, com fulcro no art. 12, § 3º, da Lei 8.443/1992;
b) rejeitar as alegações de defesa apresentadas pelo Sr. Armando Pimentel da Rocha (CPF XXX.992.064-XX) ; 
c) julgar irregulares, nos termos dos arts. 1º, inciso I, 16, inciso III, alínea c, da Lei 8.443/1992, c/c os arts. 19 e 23, inciso III, da mesma Lei, as contas dos responsáveis Armando Pimentel da Rocha (CPF XXX.992.064-XX) e EPAE-Ednaldo Produções Artísticas e Eventos (CNPJ   01.711.148/0001-05) condenando-os solidariamente ao pagamento das importâncias a seguir especificadas, atualizadas monetariamente e acrescidas dos juros de mora, calculadas a partir das datas discriminadas até a data da efetiva quitação do débito, fixando-lhes o prazo de quinze dias, para que comprovem, perante o Tribunal, o recolhimento das referidas quantias aos cofres do Tesouro Nacional, nos termos do art. 23, inciso III, alínea 'a', da citada lei, c/c o art. 214, inciso III, alínea 'a', do Regimento Interno do TCU. 
	Data de ocorrência
	Valor histórico (R$) 

	25/2/2008
	150.000,00

Valor atualizado do débito (com juros) em 14/5/2021 (peça 35) : R$ 458.859,44
d) aplicar aos responsáveis Armando Pimentel da Rocha (CPF XXX.992.064-XX) e EPAE-Ednaldo Produções Artísticas e Eventos (CNPJ   01.711.148/0001-05) , a multa prevista no art. 57 da Lei 8.443/1992 c/c o art. 267 do Regimento Interno do TCU, fixando-lhe o prazo de quinze dias, a contar da notificação, para que comprove, perante o Tribunal (art. 214, III, alínea 'a', do Regimento Interno do TCU) , o recolhimento da dívida aos cofres do Tesouro Nacional, atualizada monetariamente desde a data do acórdão que vier a ser proferido por este Tribunal até a do efetivo recolhimento, se pagas após o vencimento, na forma da legislação em vigor
e) autorizar, desde logo, a cobrança judicial das dívidas, caso não atendidas a notificação, na forma do disposto no art. 28, inciso II, da Lei 8.443/1992;
f) autorizar também, desde logo, se requerido, com fundamento no art. 26, da Lei 8.443, de 1992, c/c o art. 217, §§ 1º e 2º do Regimento Interno do TCU, o parcelamento da (s) dívida (s) em até 36 parcelas, incidindo, sobre cada parcela, corrigida monetariamente, os correspondentes acréscimos legais, fixando-lhe o prazo de quinze dias, a contar do recebimento da notificação, para comprovar, perante o Tribunal, o recolhimento da primeira parcela, e de trinta dias, a contar da parcela anterior, para comprovar os recolhimentos das demais parcelas, devendo incidir, sobre cada valor mensal, atualizado monetariamente, os juros de mora devidos, no caso do débito, na forma prevista na legislação em vigor, alertando os responsáveis de que a falta de comprovação do recolhimento de qualquer parcela importará o vencimento antecipado do saldo devedor, nos termos do § 2º do art. 217 do Regimento Interno deste Tribunal; 
g) enviar cópia do Acórdão a ser prolatado à Procuradoria da República no Estado de Pernambuco, nos termos do § 3º do art. 16 da Lei 8.443/1992, c/c o § 7º do art. 209 do Regimento Interno do TCU, para adoção das medidas cabíveis.
h) enviar cópia do Acórdão que vier a ser proferido ao Ministério do Turismo e aos responsáveis, para ciência, informando que a presente deliberação, acompanhada do Relatório e do Voto que a fundamenta, está disponível para a consulta no endereço www.tcu.gov.br/acordaos, além de esclarecer que, caso requerido, o TCU poderá fornecer sem custos as correspondentes cópias, de forma impressa;
i) informar à Procuradoria da República no Estado de Pernambuco, que a presente deliberação, acompanhada do Relatório e do Voto que a fundamenta, está disponível para a consulta no endereço www.tcu.gov.br/acordaos, além de esclarecer que, caso requerido, o TCU poderá fornecer sem custos as correspondentes cópias, de forma impressa; e
j) informar à Procuradoria da República no Estado de Pernambuco, nos termos do parágrafo único do art. 62 da Resolução TCU 259/2014, os procuradores e membros do Ministério Público credenciados nesta Corte podem acessar os presentes autos de forma eletrônica e automática, ressalvados apenas os casos de eventuais peças classificadas como sigilosas, as quais requerem solicitação formal."
3.	Enfim, por intermédio do Exmo. Sr. Procurador Rodrigo Medeiros de Lima, o MPTCU manifestou a sua parcial anuência à aludida proposta da unidade técnica, tendo lançado, para tanto, o seu parecer à Peça 39 nos seguintes termos:
" (...) Em face dos elementos constantes dos autos e da revelia de um dos responsáveis, devidamente citado, conforme informado no despacho de peça 29, este representante do Ministério Público de Contas da União concorda parcialmente com o encaminhamento oferecido pela Secretaria de Controle Externo de Tomada de Contas Especial (SecexTCE) , em pareceres convergentes (peças 36 a 38) , pois entende que deve ser afastada parte da dívida identificada nos autos, remanescendo somente o débito concernente à contratação do artista Beto Barbosa, pelas razões que se seguem.
2. De acordo com a unidade técnica, o débito imputado aos responsáveis decorre da ausência de comprovação nos autos, por meio de notas fiscais e recibos (ou outros documentos equivalentes) , de que a empresa contratada, EPAE Ednaldo Produções Artísticas e Eventos, pagou o cachê das bandas ou cantores que se apresentaram no evento.
3. No entender deste representante do Ministério Público, a documentação financeira constante dos autos (peça 8, p. 150-163) permite concluir pela comprovação da regular aplicação financeira dos recursos federais no objeto do convênio, exceto quanto à despesa relacionada à atração artística Beto Barbosa (sobre essa atração, vide considerações adiante) .
4. Acerca da exigência de recibo dos cachês recebidos pelos artistas que se apresentaram no evento, cumpre destacar que o entendimento firmado no Aco¿rda¿o 1.892/2020-TCU-Plena¿rio estabeleceu que, para convênios firmados antes da edição da Portaria MTur 153/2009, desde que restasse comprovada a execução do evento turístico e o pagamento (sem superfaturamento) à empresa intermediária com recursos do convênio, não seria razoável exigir que o convenente apresentasse, na prestação de contas, os mencionados recibos, a fim de que o recurso público fosse rastreado até seu destino.
5. Tendo em conta que o caso concreto sob exame refere-se ao Convênio 917/2007 (peça 1, p. 63-83) , firmado em 21/12/2007 - antes, portanto, da Portaria MTur 153/2009, e no qual não havia cláusula específica com exigência de apresentação, pelo convenente, de recibos dos cachês - e, considerando, também, que a documentação financeira constante dos autos (peça 8, p. 150-163) permite concluir pela comprovação da regular aplicação financeira dos recursos federais no objeto do convênio, verifica-se, sob o prisma do entendimento consubstanciado no Aco¿rda¿o 1.892/2020-TCU-Plena¿rio, ao qual se soma, entre outros, o Acórdão 12494/2020-TCU-Primeira Câmaraa¿mara, que não deve ser imputado débito integral aos responsáveis, exceto quanto aquele relacionado à despesa referente à atração artística Beto Barbosa, conforme as razões a seguir aduzidas.
6. Entendemos que não deve ser afastado o débito relativo à atração artística Beto Barbosa, no valor de R$ 30.000,00 (peça 9, p. 17) , pelas razões já expostas nos parágrafos 15 e 16 do parecer de peça 14, transcritos abaixo:
'15. Há de se acrescentar ter restado incontroversa a não realização do show do artista Beto Barbosa, que, segundo informações prestadas pelo ex-prefeito e pela empresa contratada, fora acometido por problemas de saúde na véspera da apresentação, tendo sido substituído pela banda Collo de Menina.
16.Contudo, tal circunstância não fora informada quando da prestação de contas, apresentada em agosto de 2008, na qual constava 'Show Artístico Beto Barbosa' dentre os itens executados no relatório de execução físico-financeira (peça 7, p. 123) . Apenas em março de 2012, quando já havia suspeitas da não apresentação do cantor, foram prestados os esclarecimentos (peça 7, p. 45-48) , sendo que não há nos autos declaração do próprio artista Beto Barbosa ou de representante por ele devidamente constituído confirmando o ocorrido.'
7. Ante o exposto, este representante do Ministério Público de Contas da União, divergindo parcialmente do encaminhamento proposto pela unidade instrutiva, manifesta-se no sentido de alterar o débito mencionado na alínea 'c' do parágrafo 19 da instrução à peça 36 para o valor de R$ 30.000,00."
É o Relatório.

Marco Antônio Frazão Negromonte (33196/OAB-PE), entre outros, representando Armando Pimentel da Rocha.

Procurador Rodrigo Medeiros de Lima.

TOMADA DE CONTAS ESPECIAL. MINISTÉRIO DO TURISMO. CONVÊNIO. IMPUGNAÇÃO DOS DISPÊNDIOS. CITAÇÃO. REVELIA DE UM RESPONSÁVEL. REJEIÇÃO DAS ALEGAÇÕES DE DEFESA DO OUTRO. NÃO COMPROVAÇÃO DA BOA E REGULAR APLICAÇÃO DOS RECURSOS FEDERAIS TRANSFERIDOS. CONTAS IRREGULARES. DÉBITO. MULTA. COMUNICAÇÃO.

TOMADA DE CONTAS ESPECIAL (TCE)

Secretaria de Controle Externo de Tomada de Contas Especial (Secex-TCE).

Trata-se de tomada de contas especial instaurada pelo Ministério do Turismo (MTur) em desfavor de Armando Pimentel da Rocha, como então prefeito de Camutanga - PE (gestão: 2005-2009) , diante da impugnação dos dispêndios inerentes ao Convênio n.º 917/2007 destinado à realização do projeto intitulado como "Festividades de Santos Reis" sob o valor original de R$ 165.000,00 pelo aporte de R$ 150.000,00 em recursos federais e R$ 15.000,00 em recursos da contrapartida, tendo a vigência do ajuste sido estipulada para o período de 21/12/2007 a 1º/3/2008.
2.	Como visto, a partir do Relatório de Tomada de Contas Especial n.º 1196/2015 (Peça 1, p. 255-266) , o tomador de contas assinalou a responsabilidade em desfavor de Armando Pimentel da Rocha sob o valor original de R$ 150.000,00 em face das seguintes irregularidades: (i) injustificada contratação por inexigibilidade de licitação; (ii) ausência de aporte dos recursos na contrapartida; (iii) não comprovação dos dispêndios correspondentes às Notas Fiscais n.º 949 e n.º 950; (iv) não comprovação da realização dos shows previstos no plano de trabalho; e (v) ausência da declaração da autoridade local, atestando a realização do evento.
3.	Por esse ângulo, no âmbito do TCU, a então Secex-PE sugeriu, inicialmente, a regularidade, com ressalva, para as contas do aludido responsável, diante da suposta comprovação do nexo causal entre os recursos federais transferidos e os dispêndios inerentes ao Convênio n.º 917/2007, em face dos novos elementos comprobatórios acostados ao presente feito.
4.	Ocorre, contudo, que, em seu parecer lançado à Peça 14, o Parquet especial manifestou a sua discordância em relação à aludida proposta, tendo pugnado pela citação solidária do aludido responsável, com a empresa intermediária (Ednaldo Produções Artísticas e Eventos - EPAE) , pelo débito sob o valor original de R$ 150.000,00 em face da não comprovação de que a referida empresa deteria a exclusividade na representação dos artistas contratados para o evento (Celione David e Banda Cavaleiros da Noite; Forró na Tora; Garotões do Forró; Banda Mulher Chorona; e Banda Stylos) , com a exceção para a exclusividade da representação de Beto Barbosa, pois não teria sido apresentado no referido evento por questões pessoais; tendo sido acolhida essa proposta pelo Ministro-Relator para a realização da referida citação (Peça 15) .
5.	A despeito, contudo, da regular citação, a EPAE não apresentou as suas alegações de defesa, nem efetuou, tampouco, o recolhimento do débito em favor do Tesouro Nacional, passando à condição de revel perante o TCU, nos termos do art. 12, § 3º, da Lei n.º 8.443, de 1992.
6.	De toda sorte, por intermédio do seu representante legal, Armando Pimentel da Rocha apresentou, em suma, as seguintes alegações de defesa: (a) comprovação de que a EPAE possuiria a exclusividade na representação do artista (Beto Barbosa) , não tendo ele sido apresentado no evento por questões pessoais; (b) a carta de exclusividade apenas para o dia do evento não resultaria em irregularidade na representação dos demais artistas, nos termos do art. 25, III, da Lei n.º 8.666, de 1993; (c) a EPAE teria oferecido a cotação com os menores valores de cachê para os referidos artistas entre as demais empresas intermediárias consultadas.
7.	Contudo, após a análise final do feito, a unidade técnica propôs a irregularidade das contas dos aludidos responsáveis para condená-los solidariamente ao pagamento do correspondente débito, além de lhes aplicar a multa prevista no art. 57 da Lei n.º 8.443, de 1992.
8.	Por seu turno, o Parquet especial manifestou a sua parcial anuência à aludida proposta da unidade técnica, tendo sugerido, todavia, a redução do débito para o cachê do artista (Beto Barbosa) sob o valor original de R$ 30.000,00 sem a necessária comprovação sobre a execução física do evento, já que não subsistiria a eventual obrigatoriedade de apresentação dos recibos dos cachês dos demais artistas apresentados no referido evento, pois a assinatura do aludido Convênio n.º 917/2007 teria ocorrido antes da edição da Portaria MTur n.º 153, de 2009. 
9.	O TCU pode incorporar o parecer da unidade técnica a estas razões de decidir.
10.	Eis que a unidade técnica teria assinalado a não comprovação da boa e regular aplicação dos recursos federais repassados sob o valor de R$ 30.000,00 diante da ausência da apresentação do artista (Beto Barbosa) no evento promovido pelo referido município.
11.	Bem se vê, aliás, que ausência do referido artista teria sido confirmada pelo próprio responsável (Armando Pimentel da Rocha) em suas alegações de defesa (Peça 32, p. 2) , ao transcrever o trecho de depoimento prestado em juízo pelo aludido artista, reconhecendo expressamente a ausência de realizado do show.
12.	Ocorre, todavia, que a referida empresa intermediária teria recebido o valor correspondente ao cachê do aludido artista (Peça 8, p. 153-154) , restando evidenciada, então, a ausência do nexo causal entre aludidos recursos federais aportados e os supostos dispêndios incorridos no ajuste.
13.	Não fosse o bastante, também restaria demonstrada a indevida contratação direta da empresa intermediária pela malsinada inexigibilidade de licitação baseada em precária carta de exclusividade para os demais artistas (Celione David e Banda Cavaleiros da Noite, Forró na Tora, Garotões do Forró, Banda Mulher Chorona e Banda Stylos) , até porque, ao tentar demonstrar a suposta regularidade dos preços contratados, a defesa oferecida por Armando Pimentel da Rocha teria confirmado a ausência de exclusividade a partir da indicação de outras intermediárias também comercializadoras dos shows para os aludidos artistas (Peça 32, p. 7) . 
14.	Por essa linha, em plena consonância com os outros casos semelhantes já julgados pelo TCU, subsistiriam as falhas nos supostos dispêndios incorridos em favor da aludida empresa intermediária, com a evidente violação à exigência prevista na Cláusula Terceira, II, alínea "s", do termo de convênio (Peça 1, p. 69) , além de subsistir, ainda, a celebração de supostos contratos de exclusividade entre os artistas e o correspondente empresário, sem o devido registro em cartório, em prol, apenas, dos respectivos dias na apresentação dos artistas para a restrita localidade do evento.
15.	Bem se lembra, nesse ponto, que, ao responder à consulta sobre a exigência dos aludidos contratos de exclusividade, o Plenário do TCU prolatou o Acórdão 1.435/2017 pela seguinte linha:
" (...) 9.2. responder ao consulente que:
9.2.1. a apresentação apenas de autorização/atesto/carta de exclusividade que confere exclusividade ao empresário do artista somente para o (s) dia (s) correspondente (s) à apresentação deste, sendo ainda restrita à localidade do evento, não atende aos pressupostos do art. 25, inciso III, da Lei 8.666/1993, representando impropriedade na execução do convênio;
9.2.2. do mesmo modo, contrariam o sobredito dispositivo legal as situações de contrato de exclusividade - entre o artista/banda e o empresário - apresentado sem registro em cartório, bem como de não apresentação, pelo convenente, do próprio contrato de exclusividade;
9.2.3. tais situações, no entanto, podem não ensejar, por si sós, o julgamento pela irregularidade das contas tampouco a condenação em débito do (s) responsável (is) , a partir das circunstâncias inerentes a cada caso concreto, uma vez que a existência de dano aos cofres públicos, a ser comprovada mediante instauração da devida tomada de contas especial, tende a se evidenciar em cada caso, entre outras questões, quando:
9.2.3.1. houver indícios de inexecução do evento objeto do convênio; ou
9.2.3.2. não for possível comprovar o nexo de causalidade, ou seja, que os pagamentos tenham sido recebidos pelo artista ou por seu representante devidamente habilitado, seja detentor de contrato de exclusividade, portador de instrumento de procuração ou carta de exclusividade, devidamente registrados em cartório."
16.	De igual sorte, em sintonia, entre outros, com os Acórdãos 1.194/2009 e 3.991/2015, da 1ª Câmara, os Acórdãos 27/2004, 6.235/2013 e 3.223/2017, da 2ª Câmara, e os Acórdãos 11/1997 e 997/2015, do Plenário, a jurisprudência do TCU estaria firmada no sentido da pessoal responsabilidade do gestor pela comprovação da boa e regular aplicação dos recursos federais recebidos mediante convênio ou instrumentos congêneres, submetendo todo aquele que administra os recursos públicos ao dever de demonstrar o correto emprego dos valores federais, nos termos do art. 70, parágrafo único, da Constituição de 1988 e do art. 93 do Decreto-Lei n.º 200, de 1967, sem prejuízo de, por analogia à Súmula n.º 286 do TCU, a pessoa jurídica de direito privado também responder como destinatária dos recursos captados, em solidariedade com os seus administradores, pelo dano causado ao erário em face da ausência de efetiva comprovação sobre a execução do objeto pactuado e a boa aplicação dos recursos públicos, nos termos do art. 16, § 2º, "b", da Lei n.º 8.443, de 1992.
17.	Por esse ângulo, diante da ausência de elementos capazes de demonstrar a boa e regular aplicação dos recursos federais ante as suscitadas irregularidades na documentação referente à aludida aplicação, com a subjacente ausência da evidenciação do necessário nexo causal entre os recursos federais aportados e os supostos dispêndios incorridos no ajuste, restou configurada a ofensa não só às regras legais, mas também aos princípios basilares da administração pública, já que, ao final e ao cabo, os responsáveis deixaram de prestar a devida satisfação à sociedade sobre o efetivo emprego dos recursos públicos postos à sua disposição, restando, com isso, confirmada a presunção legal de dano ao erário, ante o eventual desvio ou desperdício dos respectivos recursos federais, e, assim, restaria adequada a proposta da unidade técnica no sentido de condenar os aludidos responsáveis em débito e em multa.
18.	Não subsistiria, enfim, a eventual prescrição da pretensão punitiva do TCU, já que, nos termos do Acórdão 1441/2016-TCU-Plenário, não teria ocorrido o transcurso superior a dez anos entre a ordem para a citação no âmbito do TCU, em 10/10/2017 (Peça 15) , e a data fatal para a prestação de contas final do aludido convênio, em 1º/5/2008 (Peça 1, p. 73) .
19.	Eis que, por meio do aludido Acórdão 1.441/2016 proferido na Sessão Extraordinária de 8/6/2016, o Plenário do TCU firmou o seu entendimento no sentido de que a prescrição da pretensão punitiva deve seguir a regra geral do prazo decenal, contado a partir do fato, em linha com o art. 205 do Código Civil brasileiro, interrompendo a contagem do aludido prazo com a ordem de citação, nos termos do art. 240, caput, da Lei n.º 13.105 (Código Processual Civil) , de 2015.
20.	Sem prejuízo, no entanto, do respeito a esse entendimento do TCU, deve ser reiterada a minha ressalva já registrada em vários outros julgados do Tribunal no sentido de que, na ausência de lei específica, o TCU não deveria aplicar qualquer prazo prescricional sobre a referida pretensão punitiva ou, então, na pior das hipóteses, o Tribunal deveria aplicar a regra prescricional fixada pela Lei n.º 9.873, de 1999, não só porque ela trata diretamente de prescrição no âmbito do direito administrativo sancionador, mas também porque, entre outras medidas, a aludida lei manda aplicar o prazo prescricional penal, quando a infração administrativa também configure crime, além de determinar expressamente que, diante do ilícito continuado ou permanente, a contagem do prazo deve iniciar no dia da cessação do aludido ilícito.
21.	A despeito, então, de registrar essa minha posição pessoal, o TCU deve promover a aplicação da multa legal em desfavor dos aludidos responsáveis a partir do entendimento fixado pelo aludido Acórdão 1441/2016-TCU-Plenário, até porque também não subsistiria a eventual prescrição da pretensão punitiva do TCU a partir da aplicação da referida Lei n.º 9.873, de 1999, ante a incidência das diversas causas interruptivas.
22.	Contudo, como a malsinada irregularidade configuraria a eventual conduta dolosa no sentido de efetivamente facilitar, permitir ou concorrer para que pessoa física ou jurídica privada incorpore ou utilize, de forma indevida, rendas, verbas ou valores integrantes do acervo patrimonial da administração pública, sem a observância das formalidades legais ou regulamentares aplicáveis, resultando no eventual ilícito doloso de improbidade administrativa causador do aludido prejuízo ao erário, nos termos, por exemplo, do art. 10, I e II, da Lei n.º 8.429, de 1992, com a alteração promovida pela Lei n.º 14.230, de 2021, a eventual prescrição da ação de ressarcimento ao erário também não subsistiria, estando esse entendimento em plena consonância com a jurisprudência fixada pelo STF no bojo do RE 852.475-SP, com o trânsito em julgado a partir de 6/12/2019, diante da Tese de Repercussão Geral n.º 897 no sentido de que "São imprescritíveis as ações de ressarcimento ao erário fundadas na prática de ato doloso tipificado na Lei de Improbidade Administrativa".
23.	Não subsistiria, de todo modo, a eventual necessidade de promover a citação de outros eventuais responsáveis, estando esse entendimento, aliás, em plena sintonia com a jurisprudência fixada pelo TCU a partir, por exemplo, dos Acórdãos 4.002/2020 e 5.297/2013, da 2ª Câmara, e dos Acórdãos 1.170/2017 e 1.223/2015, do Plenário, já que a ausência dessa citação não resultaria em prejuízo à defesa dos atuais responsáveis, não só porque o presente processo já estaria em plenas condições de efetivo julgamento pelo TCU, mas também porque a eventual solidariedade passiva seria legalmente erigida em favor do ente estatal credor, e não das eventuais pessoas privadas devedoras, podendo, se for o caso, o atual condenado ajuizar a superveniente ação regressiva em desfavor de outros eventuais responsáveis supostamente coobrigados.
24.	O TCU deve julgar irregulares, portanto, as contas de Armando Pimentel da Rocha, além de Ednaldo Produções Artísticas e Eventos, para condená-los, solidariamente, ao pagamento do correspondente débito, sem prejuízo de lhes aplicar a multa prevista no art. 57 da Lei n.º 8.443, de 1992.
Ante o exposto, pugno pela prolação do Acórdão ora submetido a este Colegiado.
TCU, Sala das Sessões, em 25 de janeiro de 2022.
Ministro-Substituto ANDRÉ LUÍS DE CARVALHO 
Relator